ACORDAO-COMPLETO-2531694

ACÓRDÃO 4968/2022 ATA 31/2022 - SEGUNDA CÂMARA

VISTOS, relatados e discutidos estes autos que tratam de tomada de contas especial instaurada pelo Conselho Nacional de Desenvolvimento Científico e Tecnológico, em desfavor de Aleksandra Boskovic, em razão da prática de ato ilegal e ilegítimo de que resultou dano ao erário, no âmbito da implementação da concessão e aceitação de bolsa no exterior, que tinha por objeto o projeto "Geração e transmissão de pulsos de femtosegundo em fibras óticas com altas taxas de repetição";
ACORDAM os Ministros do Tribunal de Contas da União, reunidos em sessão da 2ª Câmara, ante as razões expostas pelo Relator, em:
9.1. acolher parcialmente as alegações de defesa da responsável Aleksandra Boskovic;
9.2. fixar novo e improrrogável prazo de quinze dias, a contar da notificação, com fundamento no art. 12, §§ 1º e 2º, da Lei 8.443/1992 e art. 202, §§ 2º e 3º, do Regimento Interno, para que a Sra. Aleksandra Boskovic efetue e comprove, perante este Tribunal, o recolhimento da quantia a seguir especificada aos cofres do Tesouro Nacional, atualizada monetariamente a partir da data indicada até a data de 6/4/2006, na forma prevista na legislação em vigor;
Débito relacionado à responsável Aleksandra Boskovic:
	Data de ocorrência
	Valor histórico (R$) 

	30/5/1997
	89.727,70

9.3. informar à Sra. Aleksandra Boskovic que a liquidação tempestiva do débito atualizado monetariamente saneará o processo e permitirá que as contas sejam julgadas regulares com ressalva, dando-se-lhe quitação, nos termos do § 4º do art. 202 do Regimento Interno do TCU, ao passo que a ausência dessa liquidação tempestiva levará ao julgamento pela irregularidade das contas, com imputação de débito a ser atualizado monetariamente e acrescido de juros moratórios nos termos do art. 19 da Lei 8.443/1992, bem como à aplicação da multa prevista no art. 57 da mesma Lei 8.443/1992;
9.4. autorizar, desde logo, se requerido, com fundamento no art. 26, da Lei 8.443, de 1992, c/c o art. 217, §§ 1º e 2º do Regimento Interno do TCU, o parcelamento da dívida em até 36 parcelas, incidindo, sobre cada parcela, corrigida monetariamente, os correspondentes acréscimos legais, fixando-lhe o prazo de quinze dias, a contar do recebimento da notificação, para comprovar, perante o Tribunal, o recolhimento da primeira parcela, e de trinta dias, a contar da parcela anterior, para comprovar os recolhimentos das demais parcelas, devendo incidir, sobre cada valor mensal, atualizado monetariamente, os juros de mora devidos, no caso do débito, na forma prevista na legislação em vigor, alertando o responsável de que a falta de comprovação do recolhimento de qualquer parcela importará o vencimento antecipado do saldo devedor, nos termos do § 2º do art. 217 do Regimento Interno deste Tribunal; 
9.5. enviar cópia deste Acórdão ao Conselho Nacional de Desenvolvimento Científico e Tecnológico e à responsável, para ciência, e à Procuradoria da República no Estado do Rio de Janeiro, nos termos do § 3º do art. 16 da Lei 8.443/1992, c/c o § 7º do art. 209 do Regimento Interno do TCU, para adoção das medidas cabíveis, informando-lhes que a presente deliberação, acompanhada do Relatório e do Voto que a fundamentam, está disponível para consulta no endereço eletrônico www.tcu.gov.br/acordaos.

Tomada de contas especial instaurada pelo Conselho Nacional de Desenvolvimento Científico e Tecnológico, em desfavor de Aleksandra Boskovic, em razão da prática de ato ilegal e ilegítimo de que resultou dano ao erário, no âmbito da implementação da concessão e aceitação de bolsa no exterior, que tinha por objeto o projeto Geração e transmissão de pulsos de femtosegundo em fibras óticas com altas taxas de repetição.

Segunda Câmara

Conselho Nacional de Desenvolvimento Científico e Tecnológico.

3. Interessados/Responsáveis:
3.1. Responsável: Aleksandra Boskovic (XXX.964.387-XX).

13.1. Ministros presentes: Bruno Dantas (Presidente), Augusto Nardes (Relator), Aroldo Cedraz e Antonio Anastasia.
13.2. Ministro-Substituto presente: André Luís de Carvalho.

AUGUSTO NARDES

de tomada de contas especial instaurada pelo Conselho Nacional de Desenvolvimento Científico e Tecnológico, em desfavor de Aleksandra Boskovic (CPF: 953.964.38720) , em razão da prática de ato ilegal e ilegítimo de que resultou dano ao erário, no âmbito da  implementação da concessão e aceitação de bolsa no exterior (referida no termo Processo 007741/2019-18, peça 19) , firmado entre o Conselho Nacional de Desenvolvimento Científico e Tecnológico (CNPq) e Aleksandra Boskovic, e que tinha, por objeto, o projeto 'Geração e transmissão de pulsos de femtosegundo em fibras óticas com altas taxas de repetição'.
HISTÓRICO
2.	Em 9/9/2019, com fundamento na IN/TCU 71/2012, alterada pela IN/TCU 76/2016 e DN/TCU 155/2016, o dirigente do Conselho Nacional de Desenvolvimento Científico e Tecnológico autorizou a instauração da tomada de contas especial (peça 2) . O processo foi registrado no sistema eTCE com o número 3120/2019.
3.	O Termo de concessão e aceitação de bolsa no exterior Processo 007741/2019-18 foi firmado no valor de 51.078,00 libras, sendo integralmente à conta do CNPq. Teve vigência de 1º/2/1993 a 31/1/1997, com prazo para apresentação da prestação de contas até 1º/5/1997. Os repasses efetivos da União totalizaram R$ 89.727,70, em valor histórico (peças 5, 6, 2 e 54) .
4.	A prestação de contas e complementações enviadas foram analisadas por meio dos documentos constantes nas peças 7 e 17.
5.	O fundamento para a instauração da Tomada de Contas Especial, conforme consignado na matriz de responsabilização elaborada pelo tomador de contas, foi a constatação da seguinte irregularidade:
Ausência parcial de documentação de prestação de contas dos recursos federais repassados ao ALEKSANDRA BOSKOVIC, no âmbito do termo de concessão e aceitação de bolsa no país/exterior descrito como 'GERAÇÃO E TRANSMISSÃO DE PULSOS DE FEMTOSEGUNDO EM FIBRAS ÓTICAS COM ALTAS TAXAS DE REPETIÇÃO.'.
6.	A responsável arrolada na fase interna foi devidamente comunicada e, diante da ausência de justificativas suficientes para elidir a irregularidade e da não devolução dos recursos, instaurou-se a tomada de contas especial.
7.	No Relatório do Tomador de Contas Especial (peça 28) , o tomador de contas concluiu que o prejuízo importaria no valor histórico de R$ 95.265,12, imputando-se a responsabilidade à Aleksandra Boskovic, na condição de beneficiária.
8.	Em 3/4/2020, a Controladoria-Geral da União emitiu o Relatório de Auditoria eTCE 3120/2019 (peça 31) , em concordância com o relatório do tomador de contas. O certificado de auditoria 3120/2019 e o parecer do dirigente do órgão de controle interno concluíram pela irregularidade das presentes contas (peças 32 e 33) .
9.	Em 20/4/2020, o ministro responsável pela área atestou haver tomado conhecimento das conclusões contidas no relatório e certificado de auditoria, bem como do parecer conclusivo do dirigente do órgão de controle interno, manifestando-se pela irregularidade das contas, e determinou o encaminhamento do processo ao Tribunal de Contas da União (peça 34) .
10.	Na primeira instrução (peça 36) , verificou-se a ausência de documentos essenciais para a correta caracterização da irregularidade apontada.
11.	Assim, concluiu-se, para a devida configuração da autoria e responsabilização dos atos impugnados, que se devia promover diligência, junto ao CNPq, para que se procedesse a juntada, aos presentes autos, dos mencionados documentos.
12.	Em resposta à diligência promovida pela Seproc (peças 39 e 40) , o CNPq apresentou, em 21/9/2020, tempestivamente, o Ofício CNPq-13526/2020/DGTI (peça 49) , acompanhados de documentos (peças 43 a 48 e 50 a 51) :
	a) em atenção ao pedido de cópia do termo de concessão de bolsa de Doutorado no Exterior, firmado junto ao CNPq, pela responsável Aleksandra Boskovic (CPF: XXX.964.387-XX) , com vigência de 1º/2/1993 a 31/1/1997, conforme plano de trabalho datado de 10/2/1992, foram apresentados documentos da negociação da renovação da bolsa, ocasião em que se verificou que não houve assinatura do termo de compromisso para a concessão do auxílio no período indicado, somente foi assinado para o período seguinte (v. peça 51, p. 8, indícios de inexistência do termo de compromisso para o período indicado; peca 51, p. 1-7, 9-24, documentos da negociação do segundo período da concessão) ;
	b) justificativa para a exigência do termo de compromisso assinado pela beneficiária Aleksandra Boskovic (CPF: XXX.964.387-XX) , em 30/1/1995, como condição para manutenção da bolsa de Doutorado no Exterior, peça 44;
	c) cópias de todas as notificações enviadas à beneficiária Aleksandra Boskovic (CPF: XXX.964.387-XX) , acerca da irregularidade apontada nesta tomada de contas especial, antes da instauração da TCE, acompanhadas dos respectivos comprovantes de recebimento, caso existentes, peça 50;
	d) cópia do comprovante de que a beneficiária Aleksandra Boskovic (CPF: XXX.964.387-XX) teve ciência da irregularidade apontada nesta tomada de contas especial, em 5/8/1997, peça 45;
	e) cópia do exame da defesa apresentada pela responsável Aleksandra Boskovic (CPF: XXX.964.387-XX) , datada de 24/10/2019, peça 47;
	f) análise sobre a aplicação do conhecimento adquirido pela beneficiária Aleksandra Boskovic (CPF: XXX.964.387-XX) , peça 43, p. 2 e peça 48, p. 2; e
	g) documentos referentes a apuração de responsabilidades e débitos resultantes da mora de dez anos (de 2006 a 2016) , no prosseguimento da cobrança objeto destes autos, peça 46.
13.	Na instrução seguinte (peça 57) , analisando-se os documentos nos autos, concluiu-se pela necessidade de realização de citação para a seguinte irregularidade:
13.1.	Irregularidade: ausência de retorno, ao País, em até noventa dias do encerramento das atividades relacionadas com a bolsa, custeada com recursos federais, no âmbito do termo de concessão e aceitação de bolsa no exterior, para o projeto 'Geração e transmissão de pulsos de femtosegundo em fibras óticas com altas taxas de repetição'.
13.1.1.	Evidências da irregularidade: documentos técnicos presentes nas peças 1, 2, 4, 5, 6, 7, 11, 19, 20, 22, 23 e 24.
13.1.2.	Normas infringidas: art. 37, caput, c/c o art. 70, parágrafo único, da Constituição da República Federativa do Brasil, art. 93, do Decreto-lei 200/1967; art. 66, caput, do Decreto 93.872/1986, itens 7.3 e 7.4, da Resolução Normativa-CNPq 036/1991.
13.1.3.	Débito relacionado à responsável Aleksandra Boskovic (CPF: XXX.964.387-XX) :
	Data de ocorrência
	Valor histórico (R$) 

	30/5/1997
	89.727,70

13.1.4.	Cofre credor: Tesouro Nacional.
13.1.5.	Responsável: Aleksandra Boskovic (CPF: XXX.964.387-XX) .
13.1.5.1.	Conduta: não retornar ao País, em até noventa dias do encerramento das atividades relacionadas com a bolsa custeada com recursos federais no âmbito do termo de concessão e aceitação de bolsa no exterior, para o projeto 'Geração e transmissão de pulsos de femtosegundo em fibras óticas com altas taxas de repetição'.
13.1.5.2.	Nexo de causalidade: a ausência de retorno ao País, em até noventa dias do encerramento das atividades relacionadas com a bolsa custeada com recursos federais, no âmbito do termo de concessão e aceitação de bolsa no exterior, importou em dano ao Erário federal, uma vez que implicou em infringência de previsão normativa voltada a assegurar a aplicação, no Brasil, do conhecimento adquirido em virtude do auxílio financeiro ofertado.
13.1.5.3.	Culpabilidade: é dever do administrado, perante a Administração, não agir de modo temerário; há, porém, nos autos, elementos que permitem concluir pela ocorrência de boa-fé da responsável, sendo razoável afirmar, por outro lado, que era exigível, da responsável, conduta diversa daquela que adotou, consideradas as circunstâncias que a cercavam, pois deveria ter retornado ao País, em até noventa dias do encerramento das atividades relacionadas com a bolsa custeada, para fins de atendimento das regras que condicionaram o auxílio financeiro recebido e aplicar, no Brasil, o conhecimento adquirido em virtude desse auxílio.
13.1.6.	Encaminhamento: citação.
14.	Em cumprimento ao pronunciamento da unidade (peça 59) , foi efetuada a citação da responsável, nos moldes adiante:
a)	 Aleksandra Boskovic - promovida a citação da responsável, conforme delineado adiante:
	Comunicação: Ofício 46681/2021-TCU/Seproc (peça 60) 
Data da Expedição: 30/8/2021
Data da Ciência: 29/9/2021 (peças 61, 62 e 63) 
Nome Recebedor: em mãos próprias, por correio eletrônico
Observação: Ofício enviado para o endereço da responsável, conforme pesquisa na base de dados nos sistemas corporativos do TCU, custodiada pelo TCU
Fim do prazo para a defesa: 14/10/2021

14.1.	A Sra. Aleksandra Boskovic (por procurador) , atendeu à citação, por meio de alegações de defesa juntadas às peças 63 a 70.
15.	Conforme Despacho de Conclusão das Comunicações Processuais (peça 71) , as providências inerentes às comunicações processuais foram concluídas.
ANÁLISE DOS PRESSUPOSTOS DE PROCEDIBILIDADE DA IN/TCU 71/2012
Avaliação de Viabilidade do Exercício do Contraditório e Ampla Defesa
16.	Verifica-se que houve o transcurso de mais de dez anos desde o fato gerador sem que tenha havido a notificação da responsável pela autoridade administrativa federal competente (art. 6º, inciso II, c/c art. 19, da IN/TCU 71/2012, modificada pela IN/TCU 76/2016) , uma vez que o fato gerador da irregularidade sancionada ocorreu em 30/4/1997, noventa dias após o encerramento da bolsa, sem o retorno efetivo ao Brasil (regra 15, do termo de compromisso, peça 19, p. 2, ainda que a data do débito seja considerada o dia 30/5/1997, trinta dias da configuração do inadimplemento, conforme termo de compromisso, peça 19, p. 2) , e a responsável foi notificada sobre a irregularidade, pela autoridade administrativa competente, conforme abaixo:
16.1.	Aleksandra Boskovic, notificação de cobrança administrativa 27/2004, de 9/3/2004, por não ter comprovado a permanência no Brasil, nos termos do compromisso, peça 50, p. 7-11, recebida em 17/4/2004, peça 50, p. 14; cobrança documental da migração para o Brasil e vínculo empregatício para cumprimento do prazo de permanência no Brasil, Ofício/SEABE 719/2017, de 25/10/2017, peça 50, p. 18, recebido em novembro/2017, cf. mensagem eletrônica, peça 50, p. 19-20; e notificação de cobrança administrativa 31/2019, de 11/9/2019, peça 10, recebida por meio eletrônico, em 12/11/2019, peça 11, p. 4-5.
17.	Registre-se que há menção, nos autos, a outras cobranças, para as quais não se apresentou comprovação de entrega, quais sejam: cobrança de comprovação de retorno ao País, de 5/8/1997, peça 45 e peça 50, p. 2; cobrança de comprovação de retorno ao País, Ofício 1102-01/CGEFO, de 30/10/2001, peça 50, p. 6; e notificação de cobrança administrativa 7/2006, de 20/2/2006, por não ter comprovado a permanência no Brasil, nos termos do compromisso, peça 50, p. 15-16.
Valor de Constituição da TCE
18.	Verifica-se, ainda, que o valor atualizado do débito apurado (sem juros) , em 1º/1/2017, é de R$ 300.170,48, portanto, superior ao limite mínimo de R$ 100.000,00, na forma estabelecida conforme os arts. 6º, inciso I, e 19, da IN/TCU 71/2012, modificada pela IN/TCU 76/2016.
OUTROS PROCESSOS/DÉBITOS NOS SISTEMAS DO TCU COM A MESMA RESPONSÁVEL
19.	Informa-se que não foi encontrado débito imputável à responsável em outros processos no Tribunal.
20.	A tomada de contas especial está, assim, devidamente constituída e em condição de ser instruída.
EXAME TÉCNICO
Alegações de defesa (peça 63) 
21.	A defendente informou ter recebido a bolsa de estudos do CNPq para curso de doutorado e, após concluí-lo, teria retornado ao Brasil, para cumprimento do período de permanência no Brasil, por período igual ao da duração da bolsa, para exercer atividades que estivessem ligadas aos estudos desenvolvidos no referido curso. Antes de retornar, tentou obter bolsa de recém-doutor, sem sucesso (cf. Of. DCT/Demanda 05/96-0, de 8/8/1996, peça 65) . Houve novas tentativas de obtenção de emprego, no Brasil, para contribuir, por período igual, sem sucesso também (PUC-Rio, menção em carta de terceiro 2004, peça 66, p. 1, carta da coordenadora do laboratório de Optoeletrônica, datada de 25/6/2004, peça 66, p. 2; Telebrás, carta de terceiro, de 21/6/2004, com notícia de tentativa de vaga na Telebrás, em 1997, peça 66, p. 3; mensagem eletrônica sobre visita à UFRJ, de 2/5/2017, peça 66, p. 4) (peça 63, p. 1-2) .
22.	Na ocasião dessas buscas frustradas, surgira uma proposta de emprego em empresa estadunidense tida como irrecusável, a qual foi aceita e, até o momento, é o emprego da responsável, tendo ela, assim, ao assumir o emprego, ido para a América do Norte. Em tentativa de conciliar sua situação, questionou então, ao CNPq, sobre a possibilidade de aceitar bolsa de instituição estrangeira, em compensação à bolsa concedida pelo CNPq, pela falta de oportunidades no Brasil (cf. mensagem eletrônica, de 18/7/2005, peça 67) , proposta para a qual não teria tido retorno, mesmo após reiteração, em 4/4/2006 (cf. mensagem eletrônica, peça 68) (peça 63, p. 2) .
23.	Registrou que, como resposta do CNPq, recebeu cobrança de débito de 2019, referente ao valor integral da bolsa (peça 63, p. 3) .
24.	Quanto aos aspectos normativos da questão, contestou a aplicabilidade da Resolução Normativa-CNPq 20/2004, por ter sido editada após a finalização do doutorado objeto da bolsa em questão, em 1996, o que afastaria a obrigação de permanência no Brasil por período igual ao do doutorado, pois o contrário seria uma violação à segurança jurídica. Sendo assim, pede que seja afastada sua condenação ao ressarcimento de valores com o cancelamento deles, considerando que o fato gerador do débito é anterior à obrigação de permanência no Brasil, por igual período da bolsa de estudos estabelecida pela citada norma (peça 63, p. 3-5) .
25.	Por outro lado, pleiteou o reconhecimento da ocorrência da prescrição punitiva como forma de afastar a condenação ao débito, invocando a aplicação do prazo prescricional de cinco anos, previsto no art. 1º, do Decreto 20.910/1932, que trata das dívidas passivas da União, entendendo que tal norma daria suporte a tratamento simétrico ao administrado. Disse não se aplicar, ao caso, a regra do Código Civil, que estabelece o prazo geral de dez anos, por se tratar de norma de natureza privada, e a cobrança administrativa do débito ter assento no Direito Público, conforme jurisprudência do STJ que cita. Negam, à notificação de cobrança, o poder de interromper a prescrição, cujas hipóteses, contada da constituição definitiva do débito, seriam aquelas do art. 174, do Código Tributário Nacional, tendo nenhuma delas ocorrido no caso. A defendente nunca teria reconhecido o débito, mas justificado a ausência de seu retorno, por falta de oportunidades no Brasil. Não teria ocorrido interrupção da prescrição, o que redunda na sua ocorrência, pois o fato se deu em 1996, e a citação só veio ocorrer em 29/9/2021, o que alcançaria, inclusive, o prazo de dez anos, do CC, que teria sido reconhecida nos autos, conforme trecho que destacou, em relação à pretensão punitiva. Por isso, pediu o afastamento da condenação de ressarcimento de valores e o cancelamento deles, devido à prescrição (peça 63, p. 58) .
26.	Seguiu alegando a existência de prescrição intercorrente, devido ao fato de ter enviado comunicação, em 2005, para exercício de prerrogativa que permitisse compensar os valores recebidos, a título de bolsa, mas o pedido ficou parado por 10 anos, conforme extrato da instrução de citação que transcreveu. Entendeu que a inércia do CNPq a teria penalizado, pois fez a escolha quando demandada pelo CNPq, e ficou sem resposta por dez anos, mesmo tendo reiterado tal resposta, o que teria caracterizado a prescrição intercorrente. Desse modo, pediu, mais uma vez, que seja afastada a condenação a ressarcimento de valores, e o cancelamento deles por ter ocorrido tal prescrição (peça 63, p. 8-9) .
27.	Retomando a questão de mérito, reiterou que, uma vez cobrada a restituir os valores da bolsa de estudos, enviara, em 2005, comunicação com a formalização de sua escolha entre as opções para ressarcimento da bolsa disponibilizadas pelo CNPq (transcreveu trecho das opções oferecidas pelo CNPq) , sem que o CNPq tivesse demonstrado aceitação dessa escolha com a seleção de alunos para bolsa estrangeira, tendo se mantido inerte por anos, mesmo após cobrança da defendente. A resposta, em 2017, foi para comunicar a reabertura do processo que havia sido perdido. Na ocasião, a defendente reiterou a opção feita (compensação com bolsa de estudo estrangeira) , o que teria sido anuído pelo CNPq. Em 2018, no entanto, recebeu cobrança de ressarcimento do valor integral da bolsa, sem que tenha havido justificativas concernentes à discussão sobre a viabilidade da compensação, que teria sido consentida entre ela e o CNPq (peça 63, p. 9-10) .
27.1.	O CNPq não teria agido de boa-fé ao cobrar o valor em desconsideração ao pactuado com a defendente, pois a autonomia da vontade declarada teria sido bastante para a formação de negócio jurídico perfeito. Dessa forma, a defendente pediu que fosse afastada a condenação em débito, e os valores dele cancelados, tendo em vista a novação ocorrida por força da escolha exercida pela defendente de receber alunos de pós-doutorado no centro de pesquisas da empresa em que trabalha (peça 63, p. 11) .
28.	Reiterou a defendente que sempre agiu de boa fé e deu contribuições a instituições de ensino brasileiras, por meio de repasse de conhecimento e visitas pessoais, tendo essa boa fé sido reconhecida na instrução de citação, cujos trechos respectivos transcreveu. Logo, não caberia penalizar a defendente que agiu de boa fé, que auxiliou instituições brasileiras e 'apenas deixou de permanecer no Brasil por falta de oportunidade', e tentou exercer uma prerrogativa que lhe foi conferida, sem ter recebido retorno (peça 63, p. 11-12) .
28.1.	Acrescentou que, até 2019, contribuiu com a Unicamp, onde fora executado projeto que reverteu quase R$ 250 mil para aquela instituição (v. termo de convênio da Corning Incorporated com a Universidade Estadual de Campinas, peça 69) (peça 63, p. 13) .
29.	Pelo exposto, caso não acolhidos pedidos conforme as fundamentações apresentadas, e aceito o programa de pós-doutoramento como compensação, que a penalidade a ser aplicada em desfavor da defendente seja atualizada até 6/4/2006, data em que o CNPQ recebeu sua proposta para que não seja penalizada por falha desse órgão (peça 63, p. 13) .
30.	Ao final, pede acolhimento de suas alegações de defesa e o afastamento da condenação de ressarcimento de valores e o cancelamento desses, considerando a anterioridade do fato gerador em relação à norma que obrigava a permanência no País por igual período da bolsa de estudos; considerando ter ocorrido prescrição punitiva, uma vez que o fato é de 1996, e a citação ter ocorrido em 29/9/2021; considerando ter ocorrido novação do ajuste com o CNPq, quando a defendente realizou sua escolha em receber alunos de pós-doutorado. Ademais, solicita a redução da condenação com a limitação da correção monetária até 6/4/2006, caso impossibilitado o programa de pós-doutoramento (peça 63, p. 13-14) .
31.	Acrescentou informações sobre o seu atual endereço residencial e eletrônico e de seu procurador, comunicando que os endereços eletrônicos BoscovicA@Corning.com e contenciosocivel@fasadv.com.br seriam aqueles responsáveis pelo recebimento das comunicações deste processo, 'sob pena de nulidade' (peça 63, p. 14) .
Análise
32.	A afirmativa da defendente de que retornou ao Brasil para cumprir o período de permanência foi alegado, mas não provado, como já enfrentado no item 22.1.1.5, da instrução de citação (peça 57) . O que foi evidenciado foram as tentativas, sem sucesso, de colocação profissional em ocupações afins com a formação, e a obtenção de emprego nos Estados Unidos da América.
33.	De fato, o CNPq ofereceu possibilidades para contemporização da dívida por descumprimento da norma da não permanência no país, tendo a beneficiária expressado sua opção pela oferta de bolsa estrangeira, sem que obtivesse retorno do CNPq que, quando retomou a análise do processo, não possuía mais arcabouço normativo válido a sustentar a implementação da proposta inicialmente feita, resultando na cobrança da dívida (nesse sentido, v. itens 21.1.1.6.2 a 21.1.1.6.6, instrução de citação, peça 57) .
34.	Com efeito, não convinha a aplicabilidade da norma da exigência de permanência no País à defendente, conforme alega. No entanto, em análise de defesa dela perante o CNPq, foi indicado que a norma que suscitaria a ocorrência de irregularidade dizia respeito ao não retorno ao Brasil no prazo estipulado, especificamente, e não à obrigatoriedade de nele permanecer, norma vigente por ocasião do período de concessão da bolsa, de 1993 a 1997 (Despacho CGCEX 0268947, peça 7, p. 8; RN-036/1991, itens 7.3 e 7.4, peca 47, p. 8: v. peça 47, p. 1-2, Parecer DEHS/CGCEX/COCEX, análise dos parágrafos 17 a 21, da defesa) . Não houve impugnação da aplicabilidade dessa norma, nem demonstração do seu atendimento, o que faz com que a imputação de responsabilidade remanesça com esse fundamento legal.
34.1.	Anote-se que a verificação da irregularidade concernente ao não retorno ao País se dá tanto pela não comprovação documental de seu retorno, quanto pelos documentos de defesa apresentados pela beneficiária, onde, para comprovar a dificuldade de obter posição profissional no Brasil, fez juntar documentos emitidos por terceiros, que atestaram escrever cartas de recomendação para que ela pudesse ser reabsorvida quando do seu retorno (peça 24, p. 22 e 29) ; interagir com a beneficiária desde que saiu do País e de continuar essa interação por meio da disponibilidade dela por e-mail e telefone, tendo passado algumas semanas no Brasil em vista (peça 24, p. 26) ; trocar correspondências com a beneficiária sobre a sua situação (peça 24, p. 27) , organizar eventos no Brasil para a participação da beneficiária, como visitante (peça 24, p. 30-32) . Pelo exposto, entende-se que a irregularidade de não retorno ao País no prazo estipulado ocorreu.
35.	Quanto à prescrição da pretensão punitiva (item 29) , já houve o seu reconhecimento nos autos, por ocasião da instrução de citação (itens 23 e 24, peça 57) .
36.	No que diz respeito à prescrição da pretensão ressarcitória (sugerida na defesa, além da alegação de prescrição intercorrente, itens 29 e 30) , o Supremo Tribunal Federal - STF, no Recurso Extraordinário - RE 636.886, fixou a tese, com repercussão geral reconhecida, de que 'é prescritível a pretensão de ressarcimento ao erário fundada em decisão de Tribunal de Contas' (Tema 899) . Em que pese o questionamento acerca da abrangência da tese ali firmada, no sentido de que se circunscreveria apenas ao processo de execução da condenação imposta pelo TCU (ou seja, inaplicável à pretensão de ressarcimento exercida no processo 'conhecimento' da TCE) , verifica-se que o STF, por meio de decisões prolatadas pelas suas duas turmas, tem decidido, de forma reiterada, que se aplica o prazo prescricional de 5 anos, previsto na Lei 9.873/1999, às pretensões sancionatória e ressarcitória a cargo do Tribunal de Contas da União.
37.	Seja por aplicação direta ou por analogia, a orientação sufragada é no sentido de que o prazo de 5 anos é compatível com a tese de que a ação e a execução prescrevem no mesmo prazo (Súmula 150, do STF) , bem como com o fato de que a Lei 9.873/1999 - que regulamenta o exercício de ação punitiva pela Administração Pública Federal, direta e indireta - regeria integralmente a prescrição no âmbito do TCU. Quanto a este último aspecto, o Ministro Luís Roberto Barroso, no voto exarado no julgamento do MS 32.201, embora tenha advertido que a atuação do TCU, em sua acepção clássica, não se qualifica como exercício do poder de polícia, ressaltou que a Lei 9.873/1999 assumiria vocação regulatória geral da prescrição do exercício da competência sancionadora da Administração Pública, sendo sua disciplina aplicável a qualquer ação punitiva da Administração Pública Federal, exceto àquelas esferas em que exista regulamentação específica. Ademais, em virtude da autonomia científica do Direito Administrativo, não haveria razão plausível para suprimir a omissão da Lei Orgânica do Tribunal de Contas da União, no tocante ao estabelecimento de um prazo prescricional próprio, valendo-se das normas de direito civil, e não das de direito administrativo.
38.	Eis algumas ementas que evidenciam o entendimento predominante do STF:
Ementa: AGRAVO REGIMENTAL EM MANDADO DE SEGURANÇA. TOMADA DE CONTAS ESPECIAL. TRIBUNAL DE CONTAS DA UNIÃO. CONDENAÇÃO A RESSARCIMENTO AO ERÁRIO. PRESCRIÇÃO. MARCO INTERRUPTIVO. ART. 2°, II, DA LEI 9.873/1999. ATO INEQUÍVOCO DE APURAÇÃO DO FATO. DISCUSSÃO. DIREITO LÍQUIDO E CERTO. DEMONSTRAÇÃO. INOCORRÊNCIA. SUBSISTÊNCIA DA DECISÃO AGRAVADA. AGRAVO A QUE SE NEGA PROVIMENTO. I - As razões do agravo regimental são inaptas para desconstituir os fundamentos da decisão agravada, que, por isso, se mantêm hígidos. II - Aplicando-se a regulamentação da Lei 9.873/1999 ao caso concreto, observase que a pretensão sancionatória do TCU, em relação aos atos praticados pelo impetrante, levando-se em consideração a ocorrência de 5 causas interruptivas da prescrição, não teria sido fulminada pelo decurso do tempo. III - A pretensão do recorrente, fundada na discussão sobre os fatos apontados como marcos interruptivos da prescrição da pretensão punitiva da Administração Pública, refoge aos estreitos limites do mandamus, ante a ausência de liquidez e certeza do direito pleiteado. IV - Agravo regimental a que se nega provimento. MS 36067 ED-AgR. Órgão julgador: Segunda Turma. Relator (a) : Min. RICARDO LEWANDOWSKI. Julgamento: 18/10/2019
Ementa: AGRAVO REGIMENTAL EM RECLAMAÇÃO. TRIBUNAL DE CONTAS DA UNIÃO. TOMADA DE CONTA ESPECIAL. PRESCRIÇÃO DA PRETENSÃO PUNITIVA. RECONHECIDA EM DECISÃO DO SUPREMO TRIBUNAL FEDERAL. PRESCRITIBILIDADE DO RESSARCIMENTO AO ERÁRIO FUNDADA EM DECISÃO DE TRIBUNAL DE CONTAS. AÇÃO DE IMPROBIDADE ADMINISTRATIVA COM PEDIDO DE RESSARCIMENTO JÁ EM CURSO. AGRAVO REGIMENTAL A QUE SE NEGA PROVIMENTO. I - O acórdão do TCU determinou a formação de processo administrativo para avaliarem, efetivamente, a eventual responsabilização do agravado para o ressarcimento do dano ao erário, contrariando, assim, autoridade desta Corte no MS 35.512/DF, uma vez que houve a concessão da segurança para declarar a ocorrência da prescrição da pretensão punitiva do TCU em relação às infrações imputadas a ele, destacando-se que a União poderia perseguir os valores referentes ao ressarcimento dos danos na esfera judicial. II - Agravo regimental a que se nega provimento. (Rcl 39497 AgR. Órgão julgador: Segunda Turma. Relator (a) : Min. RICARDO LEWANDOWSKI. Julgamento: 10/10/2020) 
Ementa: MANDADO DE SEGURANÇA. DIREITO ADMINISTRATIVO. TRIBUNAL DE CONTAS DA UNIÃO. SERVIDOR DA SECRETARIA DE SAÚDE DO ESTADO DO ACRE. FISCALIZAÇÃO OMISSA E DEFICIENTE NA EXECUÇÃO DE DOIS CONVÊNIOS FIRMADOS ENTRE A SECRETARIA ESTADUAL E O MINISTÉRIO DA SAÚDE. APLICAÇÃO DE MULTA. ARTS. 28, II, E 58, II, DA LEI 8.443/1992. ART. 268, II, DO REGIMENTO INTERNO DO TCU. PRESCRIÇÃO DA PRETENSÃO SANCIONATÓRIA. OCORRÊNCIA. APLICAÇÃO DA LEI 9.873/1999. PRECEDENTES DESTE STF. MEDIDA LIMINAR DEFERIDA E RATIFICADA NO EXAME DE MÉRITO. SEGURANÇA CONCEDIDA PARA AFASTAR A MULTA APLICADA. 1. A prescrição da pretensão punitiva do TCU é regulada pela Lei 9.873/1999, descabendo a aplicação do prazo decenal previsto na legislação civil (art. 205 do Código Civil) . Ao revés, incide o prazo quinquenal previsto na Lei 9.873/1999 (MS 32201, Rel. Min. Roberto Barroso, PRIMEIRA TURMA, DJe 7/8/2017; MS 35.512-AgR, Rel. Min. Ricardo Lewandowski, SEGUNDA TURMA, DJe 21/6/2019) . 2. In casu, na linha do parecer apresentado pelo Ministério Público Federal e da decisão liminar de minha lavra, é inequívoca a superação do prazo prescricional quinquenal. Os ilícitos apontados pela Corte de Contas ocorreram em julho de 2006, tendo o processo de auditoria sido instaurado em 9/10/2006. A ordem de citação do responsável para a audiência, por sua vez, ocorreu em 25/6/2007. Entretanto, a decisão condenatória recorrível foi exarada somente em 31/5/2016, data da prolação do Acórdão 3513/2016-TCU-Primeira Câmara. 3. Ex positis, CONCEDO A SEGURANÇA unicamente para afastar a sanção de multa aplicada ao impetrante, nos autos da Tomada de Contas Processo 023.288/2006-0, máxime da ocorrência de prescrição da pretensão punitiva do Tribunal de Contas da União. MS 35940. (Órgão julgador: Primeira Turma. Relator (a) : Min. LUIZ FUX. Julgamento: 16/06/2020) .
39.	Essa orientação também foi seguida nas seguintes decisões monocráticas: MS 36.127MC/DF e MS 35.940-MC/DF, Rel. Min. Luiz Fux; MS 35.294, MS 35.539/DF e MS 35.971TP/DF, Rel. Min. Marco Aurélio; MS 34.256 MC/DF, MS 36.054-MC e MS 36.067MC/DF, Rel. Min. Ricardo Lewandowski.
40.	O Supremo Tribunal Federal tem se pronunciado no sentido de reconhecer não só a aplicação da prescrição quinquenal com fulcro na interpretação da Lei 9.873/1999, mas também a incidência dos marcos interruptivos do prazo prescricional consignados na referida lei, tantas vezes quanto presentes os suportes fáticos (MS 32201, Relator: Min. Roberto Barroso) .
41.	Entendimento que também foi adotado nas seguintes decisões monocráticas: MS 36.054, MS 34.256-MC, MS 35.512 e MS 36.067-MC, todos de relatoria do Min. Ricardo Lewandowski; MS 35.294, MS 35.539 e MS 35.971-TP, todos de relatoria do Min. Marco Aurélio; MS 32.201, Rel. Min. Roberto Barroso, e MS 36.127-MC e MS 35.940-MC, Min. Luiz Fux.
42.	Em relação ao termo inicial da contagem do prazo prescricional, o 'caput' do art. 1º da Lei 9.873/1999 oferece solução que não destoa do modelo adotado pelo TCU no incidente de uniformização de jurisprudência, em que se examinou a prescrição da pretensão punitiva, nos termos do Acórdão 1441/2016-TCU-Plenário (Rel. Min. Benjamin Zymler) , com a adição da particularidade de explicitar o caso de infrações permanentes ou continuadas:
a) Regra geral: 'data da prática do ato' (o que equivale a 'ocorrência da irregularidade sancionada') ;
b) Regra especial: 'no caso de infração permanente ou continuada, do dia em que tiver cessado'.
43.	A Lei 9.873/1999, no art. 2º, estabelece as causas interruptivas da prescrição punitiva, consoante abaixo transcrito, já na redação conferida pela Lei 11.941/2009:
Art. 2º Interrompe-se a prescrição da ação punitiva:
I - pela notificação ou citação do indiciado ou acusado, inclusive por meio de edital;
II - por qualquer ato inequívoco, que importe apuração do fato;
III - pela decisão condenatória recorrível.
IV - por qualquer ato inequívoco que importe em manifestação expressa de tentativa de solução conciliatória no âmbito interno da administração pública federal.
44.	O quadro a seguir indica alguns eventos processuais, ocorridos no curso de uma TCE (fase interna e externa) - instaurada em razão de irregularidades na aplicação de recursos da União transferidos a entes subnacionais - que poderiam ser enquadrados nas causas de interrupção da prescrição acima apontadas, sem prejuízo, é claro, de outras ocorrências fáticas elegíveis como marco interruptivo, a depender da forma de proceder de cada entidade ou órgão tomador de contas.
Quadro 1
	I - pela notificação ou citação do indiciado ou acusado, inclusive por meio de edital;
	 (i) notificação no âmbito do procedimento administrativo de ressarcimento previamente à instauração da TCE;
 (ii) notificação efetuada pelo órgão tomador de contas acerca da instauração da TCE;
 (iii) ato que ordenar a citação efetuada pelo TCU.
*Data da ciência da notificação ou citação pelos responsáveis ou de publicação do edital no DOU.

	II - por qualquer ato inequívoco, que importe apuração do fato;
* procedimento que evidencie a apuração dos fatos irregulares, com o objetivo quantificar o dano e identificar possíveis responsáveis.
	 (i) relatório de sindicância ou PAD;
 (ii) relatório de apuração de irregularidades referente ao processo administrativo prévio à instauração da TCE;
 (iii) relatórios de fiscalização, pareceres, despachos, informações e memorandos relacionados à apuração dos fatos irregulares;
 (iv) relatório do tomador de contas;
 (v) relatório do controle interno; 
 (vi) termo de instauração ou designação de instauração da TCE;
 (vii) autuação da TCE no TCU; entre outras causas.
*Há quem inclua nesse grupo diligências que comprovam providências do responsável sobre as irregularidades investigadas.

	III - pela decisão condenatória recorrível.
	 (i) Verifica-se apenas no âmbito do TCU com a data da prolação do acórdão condenatório recorrível.

	IV - por qualquer ato inequívoco que importe em manifestação expressa de tentativa de solução conciliatória no âmbito interno da administração pública federal.
	 (i) pedido de parcelamento;
 (ii) pagamento parcial do débito;
 (iii) qualquer manifestação do responsável que demonstre claramente a sua intenção de recolher o débito.

45.	Bem se vê, portanto, que haveria uma multiplicidade de causas de interrupção da prescrição, conforme se depreende do art. 2º, da Lei 9.873/1999. Tal exegese encontra respaldo em precedentes do STF, a exemplo do que se decidiu no julgamento do MS 36067 (Rel. Min. Ricardo Lewandowski) , com destaque para trecho do voto em que o Relator reconhece cinco causas de interrupção da prescrição, in verbis:
 (...) Assim, faz-se necessário levar em consideração que, apesar de os fatos objeto da apuração conduzida pela Corte de Contas remontarem aos anos de 1999 e 2000, período no qual o impetrante era Secretário de Saúde municipal, o Tribunal de Contas da União deu prosseguimento à tomada de contas especial por ter constatado a ocorrência de 5 causas interruptivas da prescrição, a saber: a)  relatório de auditoria em conjunto realizada pelo Denasus e pela Secretaria Federal de Controle, lavrado em 06/07/2001, sendo este, certamente, um ato inequívoco que importou a apuração do fato (art. 2º, II, da Lei n. 9.873/1999) ; b) instauração de Tomada de Contas Especial pelo FNS, ocorrida em 05/10/2005, sendo este também, certamente, um ato inequívoco que importou a apuração do fato (art. 2º, II, da Lei n. 9.873/1999) ; c) a autuação da presente Tomada de Contas Especial no âmbito do Tribunal de Contas da União, ocorrida em 12/08/2008, sendo este também, certamente, um ato inequívoco que importou a apuração do fato (art. 2º, II, da Lei n. 9.873/1999) ; d) o ato que ordenou a citação do responsável, ora impetrante, ocorrida em 12/07/2010 (art. 2º, I, da Lei n. 9.873/1999) ; e) o exercício do poder punitivo ocorrido em 20/06/2012, data da prolação do Acórdão 1563/2012-TCU-Plenário (art. 2º, III, da Lei n. 9.873/1999) .
46.	No caso concreto, portanto, tendo como parâmetro a tese firmada pelo STF, no RE 636.886, no sentido de que ambas as pretensões do TCU (sancionatória e ressarcitória) sujeitam-se ao prazo prescricional de 5 anos, previsto na Lei 9.873/1999, considerando, ainda, o sistema prescricional delineado na citada lei, inclusive as causas de suspensão e de interrupção da prescrição, temos os seguintes eventos processuais:
a)	'Data da prática do ato' (termo inicial para contagem dos prazos prescricionais) : noventa dias após o encerramento da bolsa sem o retorno efetivo ao Brasil, em 30/4/1997  (regra 15, do termo de compromisso, peça 19, p. 2, ainda que a data do débito seja considerada o dia 30/5/1997, trinta dias da configuração do inadimplemento, conforme termo de compromisso, peça 19, p. 2) ;
b) 	notificação de cobrança administrativa 27/2004, de 9/3/2004, por não ter comprovado a permanência no Brasil, nos termos do compromisso, peça 50, p. 7-11, recebida em 17/4/2004, peça 50, p. 14;
c) cobrança documental da migração para o Brasil e vínculo empregatício para cumprimento do prazo de permanência no Brasil, Ofício/SEABE 719/2017, de 25/10/2017, peça 50, p. 18, recebido em novembro/2017, cf. mensagem eletrônica, peça 50, p. 19-20;
d)	Despacho administrativo que decidiu pela instauração da TCE, de 6/9/2019 (peça 2) ;
e) notificação de cobrança administrativa 31/2019, de 11/9/2019, peça 10, recebida por meio eletrônico, em 12/11/2019, peça 11, p. 4-5;
f)	Relatório do Tomador de Contas Especial, de 26/11/2019 (peça 28) ;
g)	Data de autuação da tomada de contas especial pela SecexTCE: 21/4/2020; e
h)	Despacho do titular da SecexTCE, autorizando a realização da citação proposta: 7/7/2020 (peça 38) .
47.	Analisando-se a sequência de eventos processuais enumerados no item anterior, os quais teriam o condão de interromper a prescrição da ação punitiva desta Corte, no entender do STF, observase que teria transcorrido o prazo prescricional de 5 (cinco) anos entre os três primeiros eventos processuais, assim como teria ocorrido a prescrição intercorrente a que se refere o art. 1º, § 1º, da Lei 9.873/1999 (prazo de 3 anos) . Portanto, se fosse levado em consideração o entendimento do STF, teria ocorrido a prescrição da pretensão sancionatória e ressarcitória a cargo do TCU.
48.	Entretanto, em relação à prescrição do dano ao erário é de se ressaltar que, no recente julgamento, pelo STF, do RE 636.886 (tema 899, da repercussão geral) , a decisão ainda não transitou em julgado, e se encontra na fase de apreciação de embargos de declaração opostos pela Advocacia-Geral da União.
49.	Além disso, caso concreto tratado no RE 636.886 (tema 899, da repercussão geral) , diz respeito à fase de execução judicial de deliberação do Tribunal de Contas, tanto assim que, para deslindá-lo, foi necessária a aplicação da Lei 6.830/1980, a Lei de Execuções Fiscais, diploma legal evidentemente inaplicável à fase que antecede a formação do título executivo extrajudicial, caracterizada pela atuação do órgão de controle externo até a prolação do acórdão.
50.	Considerando que o TCU ainda não se pronunciou sobre os efeitos do julgamento de mérito da referida decisão do STF, em relação às pretensões de ressarcimento ao erário veiculadas por meio dos processos de tomada de contas especiais, por cautela, deve-se adotar a orientação da Corte de Contas, na pendência de julgamento do RE 636.886, mesmo reconhecida sua repercussão geral, no sentido de que a matéria ali tratada alcançaria tão somente a fase judicial de cobrança do título extrajudicial, não atingindo os processos de controle externo, mantendo-se  a interpretação adotada pela Corte Suprema, em 2008, no Mandado de Segurança - MS 26.210, oportunidade em que foi fixada tese da imprescritibilidade das ações de ressarcimento ao erário:
A suspensão pelo STF das demandas nas quais esteja em questão a prescritibilidade da pretensão de ressarcimento ao erário com base em decisão de tribunal de contas (RE 636.886/STF) alcança tão somente a fase judicial de cobrança do título extrajudicial, não atingindo os processos de controle externo em trâmite. Até julgamento definitivo em contrário pelo STF, permanece o entendimento do TCU acerca da imprescritibilidade das pretensões de ressarcimento decorrentes de tomadas de contas especiais (Acórdão 1267/2019-TCU-Plenário, Relator: Min. Aroldo Cedraz) 
A suspensão pelo STF das demandas nas quais esteja em questão a prescritibilidade da pretensão de ressarcimento ao erário com base em decisão de tribunal de contas (RE 636.886/STF) alcança tão somente a fase judicial de cobrança do título extrajudicial, não atingindo os processos de controle externo em trâmite. Até julgamento definitivo em contrário pelo STF, permanecem imprescritíveis as pretensões de ressarcimento decorrentes de tomadas de contas especiais (Acórdão 7930/2018-TCU-Segunda Câmara, Relatora: Min. Ana Arraes) .
51.	Portanto, diferente do entendimento esposado pela responsável, configurou-se a prescrição apenas quanto à competência sancionatória deste Tribunal, não se aplicando em relação ao ressarcimento dos danos ao erário.
52.	Quanto à alegação de que, ao responder à comunicação das opções feita pelo CNPq, em 2005, estaria aperfeiçoado o ato e garantida a opção realizada (itens 31 e 31.1) , registre-se que, em 6/4/2006, o CNPq acusou o recebimento da mensagem da bolsista e informou, à beneficiária, que estaria encaminhando o processo à área técnica e, no mesmo ano, o Serviço de Tomada de Contas  Especial (SETCE) remeteu o processo ao então Serviço de Bolsas Individuais no Exterior (SEBIE) , para formalizar a negociação (Despacho CGCEX 0268947, peça 7, p. 8) , formalização essa que não ocorreu, pois manifestação interna consigna que o prazo para que o CNPq emitisse ato respondendo à solicitação da bolsista seria de 10 meses (a partir de 6/4/2006) , e por questões de ordem operacional, sem culpa da beneficiária, o processo passou mais de dez anos sem que se promovesse a análise que permitisse o acerto de contas para fins de quitação da dívida da beneficiária em apreço, considerando que foi restituído, ao CNPq, sem indícios de negociação realizada (v. Parecer  DEHS/CGCEX/COCEX, peça 7, p. 3; Despacho CGCEX 0268947, peça 7, p. 7 e 8) , o que indica não acolhimento de tais alegações de defesa.
53.	A atuação de boa-fé da defendente (cf. itens 32 e 32.1) já havia sido reconhecida nos autos (v. itens 21.1.1.6.12, 21.1.1.6.14 da instrução da citação, peça 57) , e tal reconhecimento não tem o condão de afastar a dívida, por todos os elementos de análise já mencionados, especialmente a não devolução do recursos, mas favoreceu a defendente ao permitir proposição de que a atualização monetária da dívida fosse realizada somente até o dia 6/4/2006, dia em que o CNPq recebeu a proposta de opção de composição da dívida pela beneficiária (v. item 21.1.1.6.4, da instrução de citação, peça 57) , considerando que ela não deu causa à demora da manifestação sobre o caso, e não poderia ser onerada por falha da administração na condução de seu processo, por ter lhe sido negada a oportunidade, em um eventual fracasso da negociação, de quitar a dívida na ocasião.
54.	Por todo o exposto, acolhe-se parcialmente as alegações de defesa no que diz respeito às situações jurídicas e fáticas já reconhecidas nos autos, rejeitando os pedidos de afastamento da responsabilidade e do débito a ela inerente, que decorreu de prejuízo causado à União, por não devolução dos recursos, em virtude de não atendimento a condição de sua execução, e acolhida, por já tratada nos autos, a proposição de limitação da atualização monetária até 6/4/2006, e o reconhecimento de boafé da defendente.
Individualização das Condutas
55.	Considerando o ilícito acima identificado, a imputação de responsabilidade atende aos pressupostos estabelecidos na jurisprudência desta Corte de Contas. Com efeito, há elementos para individualizar as condutas, o nexo de causalidade entre estas e as irregularidades geradoras do dano e está caracterizada a atuação culposa da responsável Aleksandra Boskovic conforme matriz de responsabilização (v. peça 56) .
Prescrição da Pretensão Punitiva
56.	Vale ressaltar que a pretensão punitiva do TCU, conforme Acórdão 1441/2016-TCU-Plenário, Relator Min. Benjamin Zymler, que uniformizou a jurisprudência acerca dessa questão, subordina-se ao prazo geral de prescrição indicado no art. 205 do Código Civil, que é de dez anos, contado da data de ocorrência da irregularidade sancionada, nos termos do art. 189 do Código Civil, sendo este prazo interrompido pelo ato que ordenar a citação, a audiência ou a oitiva da responsável.
57.	No caso em exame, ocorreu a prescrição, uma vez que a irregularidade sancionada ocorreu em 30/5/1997, e o ato de ordenação da citação ocorreu em 16/8/2021.
CONCLUSÃO
58.	A jurisprudência pacífica nesta Corte é no sentido da imprescritibilidade das ações de ressarcimento ao erário (Súmula TCU 282) . Dessa forma, identificado dano ao erário, devese instaurar e julgar o processo de tomada de contas especial para responsabilizar seus agentes causadores, respeitando o direito ao contraditório e à ampla defesa, independentemente de quando ocorreram os atos impugnados.
59.	Verifica-se também que houve a prescrição da pretensão punitiva, conforme análise já realizada.
60.	Os argumentos de defesa tampouco lograram afastar o débito imputado à responsável. No tocante à aferição da ocorrência de boa-fé em suas condutas, conforme determina o mandamento contido no § 2º do art. 202 do RI/TCU, entende-se que constam dos autos elementos que permitem reconhecê-la, conforme itens 57 e 58. Assim, em não havendo outra irregularidade nas presentes contas, propõe-se que sejam rejeitadas as alegações de defesa da Sra. Aleksandra Boskovic, fixando-lhe novo e improrrogável prazo para recolhimento da importância devida, acrescida de atualização monetária 6/4/2006, ao cofre credor, conforme disposto no art. 202, § 3º, do RI/TCU, descontado o valor eventualmente recolhido.
61.	Por fim, como não houve elementos que pudessem modificar o entendimento acerca das irregularidades em apuração, mantém-se a matriz de responsabilização presente na peça 56.
PROPOSTA DE ENCAMINHAMENTO
62.	Diante do exposto, submetemos os autos à consideração superior, propondo ao Tribunal:
a)	acolher parcialmente as alegações de defesa da responsável Aleksandra Boskovic (CPF: XXX.964.387-XX) ;
b)	fixar novo e improrrogável prazo de quinze dias, a contar da notificação, com fundamento no art. 12, §§ 1º e 2º, da Lei 8.443/1992 e art. 202, §§ 2º e 3º, do Regimento Interno, para que a Sra. Aleksandra Boskovic efetue e comprove, perante este Tribunal, o recolhimento da quantia a seguir especificada aos cofres do Tesouro Nacional, atualizada monetariamente a partir da (s) data (s) indicada (s) até a data de 6/4/2006, na forma prevista na legislação em vigor, considerando as peculiaridades do presente processo;
		Débito relacionado à responsável Aleksandra Boskovic (CPF: XXX.964.387-XX) :
	Data de ocorrência
	Valor histórico (R$) 

	30/5/1997
	89.727,70

                   Valor atualizado do débito (sem juros) em 6/4/2006: R$ 161.627,03 (peça 55) c)	informar a Sra. Aleksandra Boskovic (CPF: XXX.964.387-XX) de que a liquidação tempestiva do débito atualizado monetariamente saneará o processo e permitirá que as contas sejam julgadas regulares com ressalva, dando-se-lhe quitação, nos termos do § 4º do art. 202 do Regimento Interno do TCU, ao passo que a ausência dessa liquidação tempestiva levará ao julgamento pela irregularidade das contas, com imputação de débito a ser atualizado monetariamente e acrescido de juros moratórios nos termos do art. 19 da Lei 8.443/1992, bem como à aplicação da multa prevista no art. 57 da mesma Lei 8.443/1992.
d)	autorizar também, desde logo, se requerido, com fundamento no art. 26, da Lei 8.443, de 1992, c/c o art. 217, §§ 1º e 2º do Regimento Interno do TCU, o parcelamento da (s) dívida (s) em até 36 parcelas, incidindo, sobre cada parcela, corrigida monetariamente, os correspondentes acréscimos legais, fixando-lhe o prazo de quinze dias, a contar do recebimento da notificação, para comprovar, perante o Tribunal, o recolhimento da primeira parcela, e de trinta dias, a contar da parcela anterior, para comprovar os recolhimentos das demais parcelas, devendo incidir, sobre cada valor mensal, atualizado monetariamente, os juros de mora devidos, no caso do débito, na forma prevista na legislação em vigor, alertando o responsável de que a falta de comprovação do recolhimento de qualquer parcela importará o vencimento antecipado do saldo devedor, nos termos do § 2º do art. 217 do Regimento Interno deste Tribunal; 
e)	enviar cópia do Acórdão a ser prolatado à Procuradoria da República no Estado do Rio de Janeiro, nos termos do § 3º do art. 16 da Lei 8.443/1992, c/c o § 7º do art. 209 do Regimento Interno do TCU, para adoção das medidas cabíveis;
f)	enviar cópia do Acórdão que vier a ser proferido ao Conselho Nacional de Desenvolvimento Científico e Tecnológico e à responsável, para ciência;
g)	informar à Procuradoria da República no Estado do Rio de Janeiro, ao Conselho Nacional de Desenvolvimento Científico e Tecnológico e ao responsável que a presente deliberação, acompanhada do Relatório e do Voto que a fundamenta, está disponível para a consulta no endereço www.tcu.gov.br/acordaos, além de esclarecer que, caso requerido, o TCU poderá fornecer sem custos as correspondentes cópias, de forma impressa; e
h)	informar à Procuradoria da República no Estado do Rio de Janeiro que, nos termos do parágrafo único do art. 62 da Resolução TCU 259/2014, os procuradores e membros do Ministério Público credenciados nesta Corte podem acessar os presentes autos de forma eletrônica e automática, ressalvados apenas os casos de eventuais peças classificadas como sigilosas, as quais requerem solicitação formal."
2.	Por meio do parecer transcrito a seguir (peça 75) , o membro do Ministério Público junto a este Tribunal discordou dos encaminhamentos propostos pela unidade técnica:
	"Em exame tomada de contas especial instaurada pelo Conselho Nacional de Desenvolvimento Científico e Tecnológico, em desfavor de Aleksandra Boskovic, em razão da prática de ato ilegal e ilegítimo de que resultou dano ao erário, no âmbito da implementação da concessão e aceitação de bolsa no exterior, que tinha, por objeto, o projeto 'Geração e transmissão de pulsos de femtosegundo em fibras óticas com altas taxas de repetição'.
	A unidade técnica, em sua última manifestação (peça 72) , sugeriu o reconhecimento da prescrição da pretensão punitiva e a fixação de novo e improrrogável prazo para o recolhimento do débito apurado. 
	Com a devida vênia, deixamos de acompanhar o encaminhamento sugerido. 
	Em relação às premissas que devem orientar a análise da prescrição, após a tese firmada pelo Supremo Tribunal Federal no RE n.º 636.886 (Tema 899 da repercussão geral) e os diversos julgados que se seguiram, este representante do Ministério Público de Contas tem defendido que seja adotado o regime previsto na Lei n.º 9.873/1999 como solução adequada para regular a prescrição para a atuação do Tribunal, aplicando-se o mesmo marco normativo para as pretensões punitiva e de ressarcimento do dano ao erário.
	A referida Lei apresenta um prazo geral, de cinco anos (art. 1.º, caput) , e um prazo especial, previsto no art. 1.º, § 2.º, a saber: 'quando o fato objeto da ação punitiva da Administração também constituir crime, a prescrição reger-se-á pelo prazo previsto na lei penal'. Com relação a essa particular hipótese, registre-se o entendimento do STJ no sentido de que a pretensão punitiva da Administração Pública em relação a infração administrativa que também configura crime em tese somente se sujeita ao prazo prescricional criminal quando instaurada a respectiva ação penal (REsp 1116477/DF, Rel. Ministro TEORI ALBINO ZAVASCKI, PRIMEIRA TURMA, julgado em 16/08/2012, DJe 22/08/2012) . Como não há notícia nos autos sobre a instauração de ação penal que verse sobre os fatos objeto desta TCE, cumpre-nos adotar os prazos indicados na Lei n.º 9.873/1999 para a análise da prescrição.
		No caso sob exame, concluímos que não houve a superação do prazo geral quinquenal previsto no art. 1.º, caput, da Lei n.º 9.873/1999. Não obstante, identificamos que foi ultrapassado o triênio ao qual se refere o §1.º do art. 1.º do mesmo diploma legal (prescrição intercorrente) . Ao verificarmos os fatos de natureza interruptiva previstos na Lei n.º 9.873/1999, identificamos no caso concreto a ocorrência de lapso temporal de aproximadamente 48 meses compreendido entre a comunicação realizada em 4/9/1997 (peça 50, fl. 3) e o Ofício n. 1045-01/CGEFO de 28/9/2001 (peça 50, fl. 4) , sem a prática de atos que identifiquem atuação ativa do CNPq sobre o processo. Nesse interregno, não ocorreu, aparentemente, qualquer movimentação processual, a caracterizar a ocorrência da previsão contida no art. 1.º, §1.º da Lei n.º 9.873/1999. 
		Ressalte-se que a comprovação da existência de ato inequívoco para a apuração do fato (inciso II do art. 2.º da Lei n.º 9.873/1999) se dá por meio de expedientes relevantes, que devem integrar o processo de TCE, de modo que sua ausência nos autos indica inexistir, na presente tomada de contas especial, a ocorrência de quaisquer dos fatos que levam à suspensão/interrupção na contagem do prazo prescricional.
		Outrossim, tendo em vista a ocorrência da prescrição no caso concreto, ante a integração da norma do art. 1.º da Lei n.º 9.873/1999, e considerando tratar-se de matéria de ordem pública, que a Lei Orgânica do TCU, seu Regimento Interno e demais normas regulamentares não dispõem sobre as hipóteses para sua identificação e levando em conta, ainda, o disposto no art. 298 do Regimento Interno do TCU, impõe-se a aplicação subsidiária do Código de Processo Civil para a resolução de mérito deste processo de tomada de contas especial.
	Diante desse contexto, manifestamo-nos no sentido de que o Tribunal delibere, em caráter definitivo, pela ocorrência da prescrição da pretensão ressarcitória e punitiva, na forma do art. 487, inciso II, do Código de Processo Civil, arquivando-se o presente feito, com fundamento no art. 169, inciso III, do Regimento Interno do TCU."
É o relatório.

Marcio Lamonica Bovino (132527/OAB-SP), representando Aleksandra Boskovic.

Procurador Marinus Eduardo De Vries Marsico.

TOMADA DE CONTAS ESPECIAL. CNPQ. CONCESSÃO DE BOLSA NO EXTERIOR. NÃO RETORNO AO PAÍS APÓS O ENCERRAMENTO DAS ATIVIDADES RELACIONADAS À BOLSA CUSTEADA. TENTATIVA DA BENEFICIÁRIA EM RESSARCIR O ERÁRIO NÃO ANALISADA PELO CONCEDENTE. CARACTERIZAÇÃO DA PRESCRIÇÃO. MANUTENÇÃO DA JURISPRUDÊNCIA DOMINANTE DO TCU ACERCA DA MATÉRIA. ACOLHIMENTO PARCIAL DAS ALEGAÇÕES DE DEFESA. FIXAÇÃO DE NOVO E IMPRORROGÁVEL PRAZO PARA RECOLHIMENTO DA DÍVIDA.

TOMADA DE CONTAS ESPECIAL (TCE)

Secretaria de Controle Externo de Tomada de Contas Especial (SecexTCE).

Examino tomada de contas especial instaurada pelo Conselho Nacional de Desenvolvimento Científico e Tecnológico (CNPq) , em desfavor de Aleksandra Boskovic, em razão da prática de ato ilegal e ilegítimo de que resultou dano ao erário, no âmbito da implementação da concessão e aceitação de bolsa no exterior (referida no termo Processo 007741/2019-18, peça 19) , firmada entre aquela entidade pública e a responsável, e que tinha por objeto o projeto "Geração e transmissão de pulsos de femtosegundo em fibras óticas com altas taxas de repetição".
2.	O termo de concessão e aceitação de bolsa no exterior Processo 007741/2019-18 foi pactuado no valor de 51.078,00 libras, sendo integralmente à conta do CNPq. Teve vigência de 1º/2/1993 a 31/1/1997, com prazo para apresentação da prestação de contas até 1º/5/1997. Os repasses efetivos da União totalizaram R$ 89.727,70, em valor histórico (peças 5, 6, 2 e 54) .
3.	A prestação de contas e complementações enviadas foram analisadas por meio dos documentos constantes nas peças 7 e 17. Contudo, tendo em vista a ausência parcial de documentação de prestação de contas dos recursos federais repassados, o concedente autuou a presente tomada de contas especial.
4.	Vindo os autos a este Tribunal, a responsável foi citada pelo valor integral a ela repassado, por não ter retornado ao País, em até noventa dias do encerramento das atividades relacionadas com a bolsa custeada com recursos federais no âmbito do termo de concessão e aceitação de bolsa no exterior.
5.	Após examinar as alegações de defesa apresentadas pela beneficiária, a Secretaria de Controle Externo de Tomada de Contas Especial (SecexTCE) propôs, no essencial, acolhê-las parcialmente; considerar prescrita a pretensão punitiva com base na regra do Código Civil; e fixar novo e improrrogável prazo para que a Sra. Aleksandra Boskovic efetue e comprove, perante este Tribunal, o recolhimento da quantia por ela recebida, atualizada somente até 6/4/2006, data em que o CNPQ recebeu sua proposta para ressarcimento do erário.
6.	O membro do Ministério Público junto ao TCU (MPTCU) divergiu da proposta ofertada pela unidade técnica por entender que teria operado o prazo trienal para prescrição intercorrente, nos termos da Lei 9.873/1999. Por sua vez, propôs arquivar o presente processo, com fundamento no art. 169, inciso III, do Regimento Interno do TCU.
7.	Manifesto-me de acordo com a SecexTCE, cujos fundamentos adoto como minhas razões de decidir, sem prejuízo dos breves comentários que faço a seguir.
8.	Com relação à irregularidade em si, anoto que não há qualquer divergência entre os posicionamentos da unidade técnica e do Parquet. Na mesma linha, entendo que a irregularidade está devidamente caracterizada nos autos, não tendo a responsável logrado descaracterizá-la.
9.	A afirmativa da defendente de que retornou ao Brasil para cumprir o período de permanência foi alegada, mas não provada. Ao contrário disso, o que foi evidenciado foram as tentativas, sem sucesso, de colocação profissional em ocupações afins com a formação e a obtenção de emprego nos Estados Unidos da América.
10.	Com efeito, a verificação da irregularidade concernente ao não retorno ao País se dá tanto pela ausência de comprovação documental de seu retorno, quanto pelos documentos de defesa apresentados pela beneficiária, onde, para comprovar a dificuldade de obter posição profissional no Brasil, fez juntar documentos emitidos por terceiros, que atestaram escrever cartas de recomendação para que ela pudesse ser reabsorvida quando do seu retorno (peça 24, p. 22 e 29) ; interagir com a beneficiária desde que saiu do País e de continuar essa interação por meio da disponibilidade dela por e-mail e telefone, tendo passado algumas semanas no Brasil em visita (peça 24, p. 26) ; trocar correspondências com a beneficiária sobre a sua situação (peça 24, p. 27) ; e organizar eventos no Brasil para a participação da beneficiária, como visitante (peça 24, p. 30-32) .
11.	Cabe destacar que a responsável informou que, ao tomar ciência da irregularidade cometida, apresentou ao CNPq, em 6/4/2006 (peça 63, p. 13) , proposta para ressarcimento dos valores por ela devidos. Contudo, tal proposta não foi levada adiante pelo concedente, que, após uma inércia de quase 10 anos, optou por instaurar a presente TCE. Destarte, a SecexTCE sugere, em sua proposta de encaminhamento, que a atualização monetária seja realizada somente até tal data, o que considero adequado ante a boa-fé da responsável.
12.	Questão controversa nestes autos é a avaliação da prescrição da pretensão punitiva e ressarcitória. A SecexTCE realizou a análise detalhada de cada um dos possíveis critérios de serem adotados, tendo constatado que: 
12.1.	Estaria caracterizada a prescrição da pretensão punitiva pela regra do Código Civil, uniformizada pelo Acórdão 1441/2016-TCU-Plenário.
12.2.	Não estaria caracterizada a prescrição da pretensão punitiva e ressarcitória, caso fosse adotada a regra geral (quinquenal) prevista no art. 1.º, caput, da Lei n.º 9.873/1999.
12.3.	Estaria caracterizada a prescrição da pretensão punitiva e ressarcitória, caso fosse adotada a regra prevista no §1º do art. 1º da Lei n.º 9.873/1999 (prescrição intercorrente) .
13.	Diante disso, a SecexTCE considerou que deveria ser aplicada a jurisprudência dominante deste Tribunal, quanto à imprescritibilidade das ações de ressarcimento ao Erário c/c a regra do Código Civil para a prescrição da pretensão punitiva. Noutro sentido, o MPTCU considerou que deveria ser aplicada a tese firmada pelo Supremo Tribunal Federal no RE n.º 636.886 (Tema 899 da repercussão geral) , adotando-se o regime previsto na Lei 9.873/1999 como solução adequada para regular a prescrição para a atuação do Tribunal, aplicando-se o mesmo marco normativo para as pretensões punitiva e de ressarcimento do dano ao erário.
14.	A despeito das lúcidas ponderações trazidas aos autos pelo MPTCU, nos demais julgados que têm envolvido a matéria prescricional, tenho deixado assente que, nos termos do recente Acórdão 459/2022-TCU-Plenário, este Tribunal deliberou por manter a jurisprudência atual quanto à imprescritibilidade do dano ao erário e a contagem de tempo decenal para prescrição da pretensão punitiva, ao tempo em que ordenou à Secretaria-Geral de Controle Externo (Segecex) a formação de grupo técnico de trabalho para que, em processo apartado, apresente projeto de normativo que discipline, de forma completa e detalhada, o tema da prescrição da pretensão ressarcitória e da prescrição da pretensão punitiva no âmbito do controle externo.
15.	Portanto, enquanto tal projeto normativo não sobrevém, julgo adequado manter, como medida de prudência e no legítimo espaço de atuação constitucional deste Tribunal, bem como em homenagem ao princípio do colegiado, a jurisprudência dominante desta Corte quanto à imprescritibilidade do dano ao Erário e à prescrição da pretensão punitiva do Tribunal nos termos do Acórdão 1441/2016-TCU-Plenário.
	Ante o exposto, acompanhando as conclusões e encaminhamentos propostos pela unidade técnica, VOTO por que este Colegiado adote a minuta de acórdão que ora submeto à aprovação.
TCU, Sala das Sessões, em 6 de setembro de 2022.
Ministro JOÃO AUGUSTO RIBEIRO NARDES 
Relator